臺灣板橋地方法院刑事判決　　　　　　　　94年度自字第11號
自　訴　人　丙○○　70歲民.
自訴代理人　庚○○　律師
被　　　告　乙○○
　　　　　　丁○○
右二人共同
選任辯護人　己○○　律師
上列被告等因背信案件，經自訴人提起自訴，本院判決如下：
    主  文
乙○○、丁○○均無罪。
    理  由
一、本件自訴意旨略以：被告乙○○及訴外人張孝心（已歿）與
    自訴人丙○○係兄弟關係，於民國（下同）84年3 月間，共
    同繼承3 人之先父張振賢所有位於台北縣蘆洲市○○段1184
    地號，應有部分萬分之949 土地及其上門牌號碼台北縣蘆洲
    市○○街89號4 樓之建物，被告乙○○及訴外人張孝心與自
    訴人丙○○依法共有前述房地，並各有前述房地3 分之1 之
    所有權。嗣被告乙○○及訴外人張孝心與自訴人丙○○於84
    年3 月30日協議，將前述土地暫時辦理登記於被告乙○○名
    下，而前述房屋經該三人及被告丁○○（係被告乙○○之配
    偶）均同意暫時登記於被告丁○○名下，且協議須經全體共
    有人同意後，前述不動產始得賣出，而賣出房地所得金額由
    前述三兄弟各取得3 分之1 之款項。詎前述房地暫時辦理移
    轉登記於被告2 人後，被告2 人竟未得自訴人等其他不動產
    共有人之同意，於93年8 月5 日（即第1 次）共同不法且違
    背任務以低價將前述房地出賣予第3 人李燈茂，並辦理移轉
    登記所有權登記，而被告2 人所收受之價金亦私自侵吞。嗣
    被告2 人畏罪又於93年11月24日將前述不動產辦理移轉登記
    回被告等名下，經自訴人委請律師於93年12月23日發函制止
    被告等前述不法行為，並要求被告等應將前述房地應有部分
    3 分之1 登記於自訴人名下後，詎料被告2 人竟又未得自訴
    人等其他不動產共有人之同意，再次於93年12月24日（即第
    2 次）共同不法且違背任務以將前述房地辦理移轉登記於訴
    外人魏義順，因認被告2 人均涉有刑法第342 條第1 項之背
    信罪嫌云云。
二、按「犯罪事實應依證據認定之，無證據不得認定犯罪事實」
    ，刑事訴訟法第154條第2項定有明文。
三、訊據被告乙○○及丁○○固坦承其等曾於84年3 月30日就上
    開房地曾與自訴人及張孝心2 人共同簽立協議書及上開房地
    先後於93年8 月5 日及12月24日移轉登記予李燈茂、魏義順
    二人名下等情，惟均堅決否認右揭犯行，均辯稱：上開房地
    於84年3 月30日簽立協議書時，只載明丙○○、張孝心、乙○○三人各有3 分之1 之權利而已，惟因上開房地係登記在
    伊等名下，所以伊等有權出賣上開房地，只是事後要各分3
    分之1 之金額予丙○○、張孝心2 人，伊等並無為丙○○、
    張孝心處理事務，亦無意圖為自己之不法利益或損害丙○○
    、張孝心，而有違背任務之行為等語。經查：
    (一)上開台北縣蘆洲市○○段1184地號土地原係登記張孝心、
      被告乙○○與自訴人丙○○3 人之父張振賢名下所有，後
      於75年12月31日以買賣為由移轉登記與訴外人林根籐所有
      ，再經張孝心、被告乙○○與自訴人丙○○3 人於76年2
      月26日以買賣為由，移轉登記為其等各所有權3 分之1 ，
      後經張孝心、被告乙○○與自訴人丙○○3 人於80年6 月
      13日共同出資（按張孝心、被告乙○○及自訴人丙○○3
      人共同持上開土地於80年3 月18日向台北縣蘆洲鄉農會設
      定新台幣00000000元之最高限額抵押權）興建含上開台北
      縣蘆洲市○○街89號4 樓房屋（即台北縣蘆洲市○○段00
      000-000 建號房屋）在內之七層樓房（按興建當時共計有
      台北縣蘆洲市○○街87號1 至7 樓、89號1 至7 樓及91號
      1 、2 樓計16間房屋，其間89號3 至7 樓包含91號3 至7
      樓之空間，而同屬一戶，參照本院卷附台北縣政府工務局
      捌拾貳蘆使字第肆零伍號使用執照影本）等情，業據被告
      於94年4 月14日刑事答辯狀中陳述綦詳，並提出上開房地
      之登記簿謄本影本乙份、上開使用執照影本乙紙、建築登
      記謄本乙份及本院依職權調取上開房地之登記簿謄本（手
      抄本）各乙份，在卷可稽，足堪認定。雖自訴人以上開土
      地「應有部分萬分之949 」及上開房屋乙幢均係張孝心、
      被告乙○○及自訴人丙○○3 人「共同繼承」云云，揆諸
      上述，不僅已有未合，且張振賢其人亦至88年7 月8 日始
      行過世，此亦有則張孝心、被告乙○○及自訴人丙○○3
      人焉有「共同繼承」上開房屋在先之可能，至為顯然，合
      先敘明。
    (二)又上開房地於右揭時地經張孝心、被告乙○○及自訴人丙○○3 人共同出資興建完成之後，即於82年5 月27日將上
      開土地登記在被告乙○○名下，並將上開房屋登記在被告
      乙○○之配偶即被告丁○○名下乙節，業據自訴人丙○○
      於本院審理時供述明確，並為被告2 人於本院審理時所不
      否認在卷，並有本院依職權調取上開房地之登記簿謄本各
      乙份可佐，而依民法第758 條之規定「不動產物權，依法
      律行為而取得設定、喪失、及變更者，非經登記，不生效
      力」，茲被告乙○○既經登記為上開土地之所有人，被告
      丁○○亦經登記為上開房屋之所有人，則依上開房地登記
      情形以觀，被告2 人依法自屬上開房地之「唯一單獨」之
      所有權人，是被告丁○○、乙○○2 人自分別完全享有、
      行使對上開房地之使用、收益及處分之權能（即上開房地
      之所有權），至為灼然。
    (三)茲上開房地既自82年5 月27日起，即已分別登記為被告丁○○、乙○○2 人單獨所有，有如上述，雖上開土地原係
      張孝心、被告乙○○及自訴人丙○○3 人各有3 分之1 之
      所有權，而上開房屋亦係張孝心、被告乙○○及自訴人丙○○3 人共同出資興建者，均為被告2 人於本院審理時所
      不否認在卷，甚至張孝心、被告乙○○及自訴人丙○○3
      人後於84年3 月30日就上開房地亦曾簽立「協議書」乙紙
      ，載明「第二條：右列不動產雖登記土地乙○○，房屋丁○○所有，但實際系丙○○、張孝心、乙○○等各分之
      壹持分」等語在卷，惟此乃分別為上開土地在82年5 月27
      日前之登記狀況，而上開房地自82年5 月27日起，已分別
      登記為被告丁○○、乙○○2 人所有，揆諸民法第758 條
      之規定，上開房地之所有人歸屬，自應以82年5 月27日起
      即登記現況為準，始為合法；至於上開「協議書」之約定
      內容，更僅屬張孝心、被告乙○○及自訴人丙○○3 人間
      就上開房地有關所有權之「債權契約」而已，不僅無法影
      響上開房地在法律登記上就「所有權人」之認定結果，亦
      不足影響被告2 人本於「所有權人」身分，所得享有、行
      使上開房地之使用、收益及處分權能，另證人即擬立上開
      協議書內容之代書甲○○於本院審理時證稱：「（當時你
      為何會寫這張協議書？）寫這份協議書的動機是被告與自
      訴人兄弟間當時另外有賣系爭房子隔壁四樓的房子，我是
      代書，他們賣了以後，乙○○說系爭房子是登記他的名下
      ，但是事實上兄弟共有的，他怕以後老了，小孩不願給發
      生問題，我就說不如現在寫協議書，就不怕以後發生糾紛
      」、「（是否記得是在哪裡寫這份協議書？）在那棟房子
      裡面，在哪間我忘記了，因為整棟房子都是他們兄弟合建
      後抽回去的」、「（當時寫這份協議書的重點是否是房子
      賣掉後，乙○○要分三分之一金額給自訴人？）是的」、
      「（當時有無談到若要賣系爭房子要自訴人同意？）完全
      沒有談到這個問題，當初只是乙○○考慮以後年老後佔到
      兄弟的財產，因為當初合建時，抽回去的房子很多都是兄
      弟共有的，後來我就把他們土地持分一間一間分清楚」等
      語（見本院卷94年6 月28日審判筆錄第11、12頁）明確，
      足證張孝心、被告乙○○及自訴人丙○○3 人於右揭時地
      共同簽立上開協議書之目的，乃在於上開房地日後如有出
      賣第3 人時，能保障張孝心及自訴人丙○○2 人能夠取得
      「各3 分之1 人之金額」，至於上開房地是否須經張孝心
      及自訴人丙○○2 人事先同意，始得由被告2 人將上開房
      地出賣第3 人，則非上開協議書簽立之目的乙節，亦堪認
      定，是揆諸上述，被告2 人就其等分別登記為上開房地之
      所有權人乙事，自均非屬基於「為張孝心及自訴人丙○○
      2 人處理事務」之地位，而與刑法第342 條之構成要件未
      合，至為顯然。雖證人林正確於本院審理時另證稱簽立上
      開協議書未有談到若要賣不需要他人同意等語，惟被告2
      人既分別係登記上開房地之所有人，且上開協議書內容亦
      未有明文約定日後上開房地出賣時，需要張孝心及自訴人
      丙○○2 人之同意，而上開協議書之重點係在上開房地賣
      掉後，被告乙○○要分3 分之1 金額給自訴人乙節，均如
      上述，是證人甲○○此部分所述之詞，尚不足為逕認定被
      告2 人無權處分上開房地之依據，附此敘明。
    (四)被告2 人既分別係登記為上開房地之所有權人，有如上述
      ，而上開協議書第二條僅載有張孝心、被告乙○○及自訴
      人丙○○3 人對上開房地各有「3 分之1 持分」之債權契
      約而已，且上開協議書所僅載「第三條：以後不動產如有
      賣出，所得金額亦以各分之壹取得該金額」等語，亦未
      有明文約定被告2 人日後如有出賣上開房地時，需先「徵
      得張孝心及自訴人丙○○2 人之同意」等語在卷，而僅約
      定載明「.... ， 所得金額亦以各分之壹取得該金額」
      等語，甚至該條前段約定載明「第三條：以後不動產如有
      賣出，.. .. 」等語，亦未有被告2 人不得單獨出賣上開
      房地之明文，另證人即第1 次將上開房地仲介出賣予洪啟
      超（惟登記所有人為李燈茂）之仲介人員戊○○於本院審
      理時證稱：「（賣給誰？賣多少錢？）賣給洪啟超，六百
      五十萬元」、「（你有拜訪過自訴人？）我有遇過他」、
      「（你有無問他有無要出售上開房子的事？）我有提這間
      房子開始委託我們賣，自訴人他們沒有表示反對的意思」
      、「（你為何還會幫被告出售上開房子？）自訴人當時有
      向我提到，他們有寫一張協議書，他們擁有三分之一的權
      利。我大約向他們提，等房子賣出，是不是他們可以認同
      依協議書分得三分之一的出售金額。因為房子登記所有權
      人是丁○○，她委託我們處理銷售事宜」、「（你剛才不
      是說自訴人他有關心上開房子出售的情形，是否在尚未簽
      約賣出之前他就關心？）是的，當時在房子剛開始賣時就
      有遇到自訴人的太太，我有向她說房子要賣的事，她就問
      我大約能賣多少，客人反應如何」、「（他們當時的講法
      如何不同？）乙○○認為賣出的金額三分之一給自訴人，
      自訴人的想法是他們也是所有權人之一，我們是依照權狀
      登記的所有權人授權做買賣」等語（見本院卷94年6 月28
      日審判筆錄第4 至6 頁及第10頁）明確，並有被告2 人所
      提出房屋委託銷售契約書影本乙份、與洪啟超所簽立之不
      動產買賣契約書影本乙份、洪啟超所簽立0000000 元之本
      票影本乙紙（按含訂金650000元計0000000 元）、契約解
      除後被告2 人所退還650000元訂金之支票影本乙紙及賠償
      洪啟超計350000元之支票影本2 紙（按面額各為131000元
      及219000元）可稽，足證自訴人丙○○於簽立上開協議書
      及戊○○仲介出賣上開房地時，應有「授權」被告2 人日
      後有權出賣上開房地之默示同意，加以被告2 人分別確係
      登記為上開房地之所有權人乙節以觀，被告2 人對上開房
      地行使處分之權能，自無需經張孝心及自訴人丙○○2 人
      同意在先或追認在後之必要及可能，至為顯然。
    (五)末查，上開協議書於84年3 月30日簽立時之重點，在於保
      障張孝心及自訴人丙○○2 人日後得取得上開房地出賣金
      額之各3 分之1 ，業據證人甲○○到院證述明確，有如上
      述，且被告2 人於右揭時地均係基於所有權人之地位，而
      有權處分上開房地等情，亦據本院認定在卷，亦如上述，
      茲縱認被告2 人於右揭時地係基於「為張孝心及自訴人丙○○處理上開房地事務」之地位，而登記成為上開房地之
      所有人，惟上開房地於93年間之市場行情價格，亦據證人
      戊○○於本院審理證稱：「（系爭房子包括坐落土地，在
      去年七月當時市價約多少？）市價行情預估約六百到七百
      萬元上下，視房屋現況而有不同」等語（見本院卷94年6
      月28日審判筆錄第8 頁）綦詳，且上開協議書中第三條亦
      有載明上開房地如有賣出等語，足證被告2 人於右揭時地
      先後於右揭時地將上開房地出賣予洪啟超、魏義順2 人之
      行為，並無違反上開協議書之約定，且被告2 人先後於右
      揭時地亦係各以0000000 元、0000000 元之價格，將上開
      房地分別出賣予洪啟超、魏義順2 人，則衡諸上情，亦無
      「低價賤賣」之情形，是被告2 人先後2 次出賣上開房地
      之行為，亦無為自己不法利益或損害本人利益之意圖可言
      ，至為灼然。又上開房地第1 次出賣洪啟超後，因上開房
      屋內置放有自訴人丙○○所有動產，且自訴人丙○○不願
      主動遷移，致被告2 人無法依約交忖上開房屋予洪啟超使
      用乙節，亦據證人戊○○於本院審理時證稱：「（後來為
      何本件買賣撤銷，房子又移轉回來？）沒有辦法交屋給洪
      啟超，房內有放很多東西」、「（房內有放很多東西是誰
      放的？）我問乙○○，他說不是他的。後來我問乙○○的
      弟弟即丙○○，他們家的人說是他們的」、「（後來是怎
      麼與洪啟超和解的？）以違約論，賠償洪啟超」等語屬實
      ，則被告2 人事後既無法依約履行上開買賣契約，而交付
      上開房屋予洪啟超收受，則被告2 人不僅無法向洪啟超收
      足上開0000000 元之價金，並要依違約之規定，於解除上
      開買賣契約後（按上開房地均登記回被告丁○○名下所有
      ），除退還洪啟超原已交付訂金650000元外，另要賠償35
      0000元與洪啟超，則在此一情況下，被告2 人焉有收足上
      開0000000 元價金之可能，更遑論有「違背任務」而將之
      侵吞入己之行為，而與刑法第342 條第1 項之構成要件未
      合，至為灼然。至於被告2 人第2 次將上開房地以000000
      0 元之價格出賣魏義順，並於上開房地移轉登記予魏義順
      名下所有，亦遇有上開相同之無法交付上開房屋予魏義順
      使用之情形，致被告2 人迄今未能全數收取上開000000 0
      元之價金，則揆諸與上開房地第1 次出賣洪啟超之相同結
      果以觀，被告2 人顯均無為自己不法利益或損害本人利益
      之意圖可言，亦均無侵吞上開0000000 元價金之「違背任
      務」行為，而與刑法第342 條第1 項之構成要件未合，亦
      堪認定。
四、綜上所述，本件被告2 人於右揭時地，不僅均非屬為自訴人
    丙○○處理上開房地出賣事務之受任人地位，縱認有符上開
    受任人之地位，被告2 人先後2 次將上開房地以符合當時市
    場價格之0000000 元、0000000 元，分別出賣予洪啟超、魏
    義順2 人，揆諸上述，亦均非屬違背上開受任事務，而有為
    自己不法利益或損害本人利益之意圖可言，亦均查無侵吞上
    開0000000 元、0000000 元價金之行為，是被告2 人上開所
    為，自均不該當刑法第342 條第1 項背信罪之構成要件，至
    為顯然。此外，復查無其他任何積極事證足資證明被告2 人
    確有自訴人丙○○所指上開犯行，自均屬不能證明被告2 人
    上開犯罪，應依刑事訴訟法第301 條第1 項之規定，均諭知
    被告2 人無罪之判決。
據上論斷，應依刑事訴訟法第301 條第1 項，判決如主文。
中　　華　　民　　國　　94　　年　　7 　　月　　28　　日
                刑事第十六庭  審判長法　官  戴嘉清
                                    法  官  陳信旗
                                    法  官  林晏鵬
以上正本證明與原本無異
如不服本判決應於送達後10日內向本院提出上訴狀
                                    書記官　陳君偉
中　　華　　民　　國　　94　　年　　7 　　月　　28　　日
